臺灣高等法院臺中分院民事判決　　　九十一年度家上字第六五號
　　　上　訴　人　甲○○
　　　被　上訴人　乙○○
右當事人間離婚事件，上訴人對於中華民國九十一年四月十六日臺灣臺中地方法院第
一審判決（九十年度婚字第一一九０號），提起上訴，本院判決如左：
　　　主　　　文
上訴駁回。
第二審訴訟費用由上訴人負擔。
　　　事實及理由
一、上訴人主張：兩造於民國（下同）七十七年間結婚，並育有長子林博峻（七十八
　　年十月一日出生）、次子林柏偉（八十一年九月五日出生），兩造婚姻生活原本
　　美滿，惟自五、六年前起，兩造雖同住一屋簷下，但被上訴人不與伊交談、溝
　　通，終日冷漠以待，每每對話就惡言相向。又被上訴人與兩名兒子同睡一室，拒
　　絕與伊同房，兩造雖有夫妻之名，卻無夫妻之實，志趣互異，形同陌路，無法共
　　同生活。且被上訴人均不陪同伊回台北探望伊父母，於伊父母為伊之婚姻到台中
　　探望被上訴人時其亦閉門不理。以上情況，已符合別居為破綻主義之表徵，兩造
　　之婚姻實已難以維持，且婚姻破裂之原因乃可歸責於被上訴人等情，爰依民法第
　　一千零五十二條之規定提起本件訴訟，求為准兩造離婚之判決。
二、被上訴人則以：否認已五、六年間不與上訴人溝通、行房，而僅係最近二、三年
    間始有上開情形。蓋兩造原共同創業，伊亦用盡全部積蓄幫助上訴人之事業，於
    一九九六年至一九九七年間，上訴人擔任獅子會會長期間，伊亦盡力輔佐之，扮
    好會長夫人之職務。惟其後上訴人生意愈做愈大，壓力倍增，又遭倒債甚多，乃
    以伊娘家家境不好，未能在財務上予以幫忙為由，對伊心懷不滿，多所挑剔，在
    親友間搬弄是非中傷伊，在公司員工面前辱伊，或在公婆面前批評伊，均使伊
    毫無尊嚴，經伊多次與之溝通無效，情況均不能改善。至此，上訴人之脾氣日壞
    ，動輒吼叫咆哮，難以溝通，每晚在外喝酒應酬回家，常對伊或孩子發脾氣，甚
    至踢壞房門，在孩子面前動粗打伊。有一段期間，只要上訴人應酬回家，孩子們
    就會躲在房間內，不肯與之接觸。以上情形愈演愈烈，經伊多次溝通無效後，伊
    於心灰意泠之情形下，從此不再與上訴人參加任何應酬，選擇沈默，以封閉自己
    。此二、三年間伊雖封閉自己，但孩子們不再聽到兩造間之爭吵，家庭氣氛溫和
    許多。伊實非不與上訴人交談，而係其情緒不穩定，態度冷漠，難以接近溝通。
    伊亦非故不與之行房，而係上訴人主動搬離主臥室，伊與孩子同睡，上訴人深夜
    喝酒應酬回家，伊已熟睡，上訴人要求行房，打亂伊之生活作息，伊因而拒絕。
    其後伊進入其房間，欲與之同睡，其以慣於獨睡為由，不予理睬。又上訴人每
    於外面搞女人，帶孩子與另一女人出遊，拒帶伊同行。於二、三年間為逼伊離
    婚，動輒在伊父母面前吼叫，將伊與小孩之生活費由每月新台幣（下同）二萬元
    降為八仟元，自己購買百萬名車代步揮霍。伊亦非故不理公婆，而係兩造在離
    婚訴訟中，公婆偏坦上訴人，又於未知會之情形下，突然造訪，伊始予拒絕見面
    。伊仍願維持兩造之婚姻關係，不使孩子成為單親家庭，只要上訴人不再有偏差
    之人格及價值觀，少喝酒應酬，每夜早歸，並多尊重伊，兩造之情況即可改善。
    目前伊與孩子雖然每月生活費只有八千元，但已無父母吵架之情形，孩子亦喜歡
    目前之氣氛，且亦不願兩造離婚等情，資為抗辯。
三、原審法院審理後，斟酌兩造之主張及攻擊防禦方法之結果，認上訴人之訴為無理
　　由，而為上訴人敗訴之判決。上訴人不服，提起上訴，求為判決：(一)原判決廢棄
　　；(二)右廢棄部分，准上訴人與被上訴人離婚；(三)第一、二審訴訟費用由被上訴人
　　負擔。被上訴人則答辯聲明求為判決駁回上訴人之上訴。
四、本件上訴人主張兩造於七十七年間結婚，婚姻關係現仍存續中之事實，業據上訴
　　人提出戶籍謄本乙件為證，並為被上訴人所不爭執，堪信上訴人此部分主張為真
　　實。另上訴人主張被上訴人於最近五、六年間故不與其說話、溝通，不與之行房
    ，無故不理公婆，不回台北探視公婆，兩造形同陌路，已無法維持婚姻關係等情
　　形為被上訴人所否認，而以上開各情置辯。參以證人即兩造所生之子女林峻、
　　林柏偉於原審所證：「我們覺得爸爸的主觀意識太強，都要聽他的，在家中，爸
　　爸媽媽都不主動說話，都要我們傳話，這種情形已有二、三年了，本來爸爸叫我
　　們去書房睡，但是太吵，後來爸爸就自己去書房睡，我們去跟媽媽睡，爸爸在二
　　、三年前有打過媽媽三次，媽媽睡覺時沒有將房門鎖起來。」等語（見原審九十
　　一年二月八日言詞辯論筆錄）、「媽媽是有搬到書房去睡，爸爸搬來與我們同睡
　　，我問爸爸為何不與媽媽睡，爸爸說已經很久都是這樣，他已習慣了。」等語（
　　見原審九十一年四月二日言詞辯論筆錄）等情，證人即上訴人之父林淵源在本院
    準備程序到庭所證：「在最近二年內我媳婦（按，即被上訴人）在過年過節都是
    不回去（台北），只有兒子（按，即上訴人）與孫子回台北而已。最近有一次我
    到台中時媳婦自己鎖在門內，我敲門也不理我」等語（見本院卷第三三頁），暨
    被上訴人上開所承各情，要只可認兩造於最近二、三年內有不直接對話、溝通，
    並無性生活暨只於最訢二年不回台北探視公婆，及有一次上訴人之父親到台中時
    自閉於房間內避不理會之事實而已。惟本件上訴人係於九十年十一月九日在原審
    起訴，在此之前，兩造則已爭辯應否離婚一段時日，是被上訴人所辯係因離婚之
    事公婆偏坦上訴人，其於最近二年始未回台北探視公婆，及只有一次證人林淵源
    為兩造離婚訴訟之事未知會而到台中，其始不予理會之情，堪以信為真實。次按
    ，依民法第一千零五十二條第二項所定以有其他重大事由請求裁判離婚者，其重
　　大之事由，必係因可歸責於夫或妻一方之事由而發生，他方始得據以請求離婚；
　　且請求者必需舉證他方對此項重大事由係可歸責，且難以維持婚姻者。又依該條
　　項但書部份參照修正理由，係為求公允始增設該條但書之規定，故難以維持婚姻
　　之重大事由，僅無過失者得向有過失之一方請求，或責任輕者始得向責任重者請
　　求；絕無責任重者或有過失者向責任輕者或無過失者請求之理，始符公平（參考
　　最高法院八十五年台上字第五四七號、八十八年台上字第一五一五號判決）。是
    本件之爭執要旨，厥在於：(一)兩造之婚姻是否已具難以維持之重大事由；(二)兩造
    不直接對話溝通，不行房（即為性關係），究應歸責於何方？如均有責，兩造之
    責任輕重情形為何？等情。經查：兩造不直接對話、溝通、不同房而眠、不行房
    、形同陌路已達二、三年之久，固與婚姻之本旨不符，惟被上訴人主張只要上訴
    人改善其偏差之人格及價值觀（即不再因被上訴人及其娘家無法在財產上予以助
    力即予挑剔，勿在親友公司員工之面前予以辱、中傷、批評、勿凡事吼叫咆哮
    ）及少喝酒應酬、每日早歸、並多尊重被上訴人，則其不睦之情形必可改善，但
　　上訴人則不予回應，於被上訴人指摘「他（即上訴人）會帶孩子去玩，但並不帶
　　我去，卻帶另一個女人去」及「我是很想維持這個婚姻，上訴人在外面搞女人
　　」等語時，上訴人則不否認，僅辯稱：「我三十幾歲成年人，生理上、心理上都
　　很正常，她都不與我同房」、「我與被上訴人已經長期沒有在一起，也沒有感情
　　了」等語（見本院卷第四六－四七頁），則不能維持兩造之婚姻關係之原因顯在
　　於上訴人一方。雖被上訴人已二、三年未與上訴人行房，為其所承認，而其最早
　　發生之原因，據被上訴人辯稱，係：「上訴人常三更半夜喝酒回來要求行房，我
　　已經熟睡了，影響我作息，我才拒絕的。我覺得最大原因是上訴人不尊重我，在
　　外面我讓我沒有尊嚴」及係上訴人主動搬離兩造住家之主臥房造成的（見本院
　　卷第三十五頁、第十五頁），上訴人亦不諱言：「我做生意晚歸，太太（即被上
　　訴人）及小孩已經在主臥室睡覺了，我無法叫醒小孩」及於第一審審理中被上訴
　　人為改善兩造之關係，主動搬進上訴人房間，遭上訴人拒絕之事實（見本院卷
　　第十六頁、一審卷第十九頁），核與證人即兩造之小孩林博峻、林柏偉在原審所
　　證係上訴人主動搬出主臥室而獨至書房睡覺及被上訴人於原審審理中搬至書房，
　　欲與上訴人同房，上訴人反而搬至主臥室與小孩同睡之事實相符（見原審卷第
　　二十三頁、第三十頁）。另二、三年間被上訴人不直接與上訴人對話、溝通，被
　　上訴人解其原因為：上訴人因生意不順，脾氣日壞，動輒咆哮吼叫，難以溝通，
　　每晚在外喝酒應酬回家，常對被上訴人或小孩亂發脾氣，甚至踢壞房間，在小孩
　　面前動粗毆打被上訴人，經其多次溝通無效，其乃選擇封閉自己，保持沈默，以
　　避免夫妻吵架，而妨小孩之情緒等情，核與證人即兩造所生之小孩林博峻、林
　　柏偉在原審所證上訴人主觀意識太強，凡事皆須其命是從，並有三次毆打被上訴
　　人之紀錄，暨證人林博峻在本院準備程序中到庭所證「爸爸很難溝通，對家裡事
　　以自己意見為準，在一、二年前爸爸有曾踢壞房門，．．．．我看見爸爸動手打
　　媽媽臉等情」相符（見一審卷第二十三頁，本院卷第三十四頁），即上訴人亦不
　　諱言其曾有毆打被上訴人之事實（見原審卷第十九頁），亦不否認其有常發脾氣
　　之事實，僅辯稱：「我並沒有亂發脾氣」等語（見本院卷第三十四頁），且無改
　　變其態度之意願，反而埋怨稱：「要我完全沈默改變態度？我一個人要忙工作，
　　也要忙家裡！」等語（見本院卷第三十四頁），是被上訴人所稱係因上訴人脾氣
　　暴躁，動輒咆哮吼叫，難以接近溝通，且曾對之動粗，加以毆打，經其溝通無效
　　，乃以沈默對抗，封閉自己，以避免二人爭執吵架，而妨小孩成長，尚屬可信
　　。由上言之，可知兩造間之婚姻關係降至冰點，並非被上訴人一人之過錯，係雙
　　方皆未有成熟理性之態度所造成，且上訴人對於自己之個性亦應先有所調整，始
　　能與被上訴人平和之溝通，是上訴人與被上訴人或子女間所產生無法平和溝通之
　　情形，絕非被上訴人單方面之問題，上訴人對其家庭內之夫妻關係不睦局面亦有
　　可檢討之處，且其可責性顯重於被上訴人，是自難以此認定兩造婚姻破裂之原因
　　係可歸責於被上訴人。
五、綜上，上訴人無法證明兩造之婚姻至此僵持之程度係可歸責於被上訴人，且上訴
    人於兩造之婚姻到此分房及難以溝通之地步，亦諸多可議之處，且其可責性乃重
    於被上訴人，是依前揭最高法院之要旨，上訴人自無法以此主張依民法第一千零
    五十二條第二項重大事由請求離婚。從而，上訴人依民法第一千零五十二條第二
    項規定，訴請離婚，即無理由，應予駁回。原審法院因而為上訴人敗訴之判決，
    依法並無不合，所持之理由，雖未盡相同，其結果則無二致，仍應予維持。上訴
    意旨，仍執陳詞，指摘原判決不當，聲明予以廢棄改判，為無理由，應予駁回。
六、本件事證已明，兩造其餘之攻擊防禦方法，均對本判決之結果不生影響，爰不一
　　一論述，附予敘明。
七、據上論結，本件上訴為無理由，依民事訴訟法第四百四十九條第一項、第二項、
　　第七十八條，判決如主文。
中　　　華　　　民　　　國　　九十一　　年　　　八　　　月　　二十七　　日
~B1民事第五庭審判長法　官　陳滿賢
~B2　　　　　　　　法　官　邱森樟
~B3　　　　　　　　法　官　朱　樑
右為正本係照原本作成。
如對本判決上訴，須於收受判決送達後二十日內向本院提出上訴書狀，其未表明上訴
理由者，應於提出上訴後二十日內向本院提出上訴理由書（須按他造人數附具繕本）
，並繳納送達用雙掛號郵票拾份（每份參拾肆元）。
上訴時應提出委任律師或具有律師資格之人之委任狀；委任有律師資格者，另應附具
律師及格證書及釋明委任人與受任人有民事訴訟法第四百六十六條之一第一項但書或
第二項（詳附註）所定關係之釋明文書影本。
~B 　 　　　　　　書記官　陳秀真
中　　　華　　　民　　　國　　九十一　　年　　　八　　　月　　 三十　　 日
附註：
民事訴訟法第四百六十六條之一（第一項、第二項）
對於第二審判決上訴，上訴人應委任律師為訴訟代理人。但上訴人或其法定代理人具
有律師資格者，不在此限。
上訴人之配偶、三親等內之血親、二親等內之姻親，或上訴人為法人、中央或地方機
關時，其所屬專任人員具有律師資格並經法院認為適當者，亦得為第三審訴訟代理人
。
                                                                        Ｈ
